【裁判字號】    97,重上更(一),12
【裁判日期】    990817
【裁判案由】    損害賠償
【裁判全文】
臺灣高等法院臺中分院民事判決      97年度重上更(一)字第12號
上  訴  人  乙○○
            石仲實業股份有限公司
法定代理人  丙○○
共      同
訴訟代理人  潘宏坤    律師
被 上訴 人  丁○○
            戊○○
共      同
訴訟代理人  苗繼業    律師
上列當事人間請求損害賠償事件，上訴人對於中華民國95年12月
6日台灣苗栗地方法院94年度重訴字第47號判決提起上訴，判決
後經最高法院發回，本院於99年8月3日言詞辯論終結，判決如下
：
    主  文
原判決關於命上訴人連帶給付被上訴人丁○○超過新台幣肆拾陸
萬肆仟貳佰捌拾參元本息、被上訴人戊○○超過新台幣肆佰參拾
柒萬捌仟陸佰伍拾貳元本息部分，及該部分假執行之宣告，暨訴
訟費用之裁判除確定部分外均廢棄。
上開廢棄部分，被上訴人在第一審之訴及其假執行之聲請均駁回
。
其餘上訴駁回（原判決所命上訴人連帶給付之新台幣肆拾陸萬肆
仟貳佰捌拾參元及肆佰參拾柒萬捌仟陸佰伍拾貳元，其利息減縮
自民國九十三年十月十四日起算）。
第一、二審及發回前第三審訴訟費用除確定部分外，由被上訴人
丁○○負擔百分之十二、被上訴人戊○○負擔百分之四十，餘由
上訴人連帶負擔。
    事實及理由
一本件上訴人石仲實業股份有限公司（下稱石仲公司）法定代理
  人林淑娟自民國95年12月27日變更為丙○○，其具狀聲明承受
  訴訟，核無不合，應予准許。
二被上訴人主張：
  (一)上訴人乙○○係砂石車司機，受僱於石仲公司，平日以載運
    砂石為業，為從事駕駛業務之人。乙○○於90年8月8日中午
    ，駕駛車牌號碼F2-096號曳引車拖曳S2-2P號子車（下稱系
    爭曳引車），自苗栗縣卓蘭鎮載運砂石，沿省道台三線由卓
    蘭往大湖鄉出礦坑方向，由南往北行駛。同日中午12時10分
    許，行至大湖鄉義和村台3線137公里100公尺處連續彎道時
    ，本應注意該路段有時速限制，與大型汽車不得在內側車道
    行駛，及行經劃有分向限制線之路段，不得駛入來車之車道
    內。而當時為天候晴、日間自然光線、路面乾燥無缺陷、亦
    無障礙物、視距良好，並無不能注意之情形，竟疏於注意，
    而仍以時速65公里以上未達70公里之速度超速行駛於北向內
    側車道，而將部分車體跨越中央分向限制線駛入對向南下之
    內側車道。適被害人劉士銘（下稱被害人）無照駕駛車牌號
    碼Ｚ3-0019號休旅車（下稱系爭休旅車），搭載被上訴人戊
    ○○，沿上開省道由北往南之內側車道行駛至上述路段時，
    發現乙○○所駕駛之系爭曳引車部分車身跨越中央分向限制
    線佔用被害人之車道，因被害人所駕系爭休旅車右前方外側
    車道上另有一不詳姓名之人駕駛貨車正在行駛，右後方則有
    訴外人呂榮喜駕駛車牌號碼BM -2301號自用小客車在行駛中
    ，根本無從向右閃避情形下，被害人因而依本能反應向左側
    空曠處即對向北上車道閃避。此時乙○○亦發現被害人所駕
    之系爭休旅車，乃駛回自己行向之車道閃避，而在踩煞車不
    及之情形下，於相互閃避之過程中，乙○○所駕駛系爭曳引
    車之車頭左側車角、左前輪處，與被害人所駕系爭休旅車之
    左側車角，在北上內側車道上對撞。造成被害人額部多處擦
    傷、左臉頰小擦傷、頦部挫傷、右季肋部橫向延伸至左季肋
    部瘀傷合併挫傷、胸廓嚴重內陷變形，右肘後部擦傷、左手
    第一指部擦傷、右膝前部擦傷、右小腿後部擦傷、右足跟骨
    部擦傷、右足背部瘀傷、左膝前部多處擦傷、左小腿前部擦
    傷，致低血容積性休克而當場死亡。戊○○亦受有右肘尺骨
    鷹嘴骨折、左側股骨轉子間骨折、右側股骨轉子間骨折、左
    側骨盆骨折、左側膝遠端股骨骨折以及左下肢腓神經麻痺等
    傷害並導致左腳機能喪失之重傷害。乙○○因上開業務過失
    致死及業務過失重傷犯行，業經本院94年度交上訴字第1411
    號刑事判決，以乙○○從事業務之人，因業務上之過失致人
    於死，處有期徒刑1年8月在案。
  (二)被上訴人為被害人之父母，因乙○○於上揭時地駕駛系爭曳
    引車肇事，致被害人死亡，並致戊○○受傷，被上訴人因之
    分別受有如下之損害：
    1.被上訴人丁○○部分：
      (1)殯葬費用：丁○○因被害人死亡，共計支出殯葬費用新
        臺幣（下同）29萬6000元。
      (2)扶養費：丁○○49年10月16日出生，於被害人死亡時年
        為41歲，依90年台灣地區男性簡易生命表，猶有平均餘
        命32年，惟被害人於71年7月19日出生，90年8月8日身
        亡時年為19歲，如未因本件車禍身亡，再過1年滿20歲
        應有扶養能力，故丁○○得受扶養年數，應扣除被害人
        死亡時至其成年止不能扶養之期間，為30年，以行政院
        主計處公布之89年度桃園縣平均每戶每人消費支出每年
        23萬6504元計算，按依霍夫曼係數表扣除中間利息，一
        次得請求之金額為440萬5908元，爰請求賠償420萬9400
        元。
      (3)精神慰撫金：100萬元。
      (4)綜上，丁○○得請求之損害金額共計550萬元。
    2.被上訴人戊○○部分：
      (1)扶養費：戊○○50年11月12日出生，於被害人死亡時年
        為39歲8月餘，依90年台灣地區女性簡易生命表，猶有
        平均餘命為36年餘，惟被害人於71年7月19日出生，90
        年8月8日身亡時年為19歲，如未因本件車禍身亡，再過
        1年滿20歲應有扶養能力，故戊○○得受扶養年數，應
        扣除被害人死亡時至其成年止不能扶養之期間為36年，
        以行政院主計處公布之89年度桃園縣平均每戶每人消費
        支出每年23萬6504元計算，按依霍夫曼係數表扣除中間
        利息，一次得請求之金額為494萬7048元，爰請求賠償
        293萬4380元。
      (2)精神慰撫金：被害人為戊○○之子，於被上訴人離婚後
        ，母子相依為命，被害人體貼孝順，好學且勤勞，且能
        主動分擔、配合戊○○工作上及生活上所需，戊○○痛
        失愛子，身心俱創，苦不堪言，為此請求200萬元之精
        神慰撫金。
      (3)醫療費用：自90年8月8日至93年9月29日共計支出50萬
        2858元。
      (4)看護費：戊○○因上開傷害而成重度肢障，住院期間均
        需他人照料看護，支出看護費用41萬3310元。另自91年
        10月1日起至94年9月30日止，聘雇外勞監護工看護，支
        出64萬6272元。合計105萬9582元。
      (5)輔助器材費用：購置電動床及氣床墊共計6萬7000元。
      (6)交通費用：戊○○來往醫院就診，共支出交通費用6萬7
        180元。
      (7)車輛全毀損失：系爭休旅車係新購剛滿2年之1800cc中
        華瑞斯自小客車，購買時價為65萬元，折舊2年尚有41
        萬6000元之價值，爰就40萬元請求賠償。
      (8)喪失勞動能力之損失：戊○○受傷後已喪失勞動能力，
        其受傷時年39歲，原從事家庭代工業中盤商，平均年收
        入70萬元，計算至65歲退休，尚有25年之工作年限，依
        霍夫曼係數表扣除中間利息，一次得請求之金額為989
        萬9836元，爰請求賠償400萬元。
      (9)綜上，戊○○得請求之損害金額共計1103萬1000元。
  (三)為此依侵權行為之規定，請求上訴人連帶給付丁○○550萬
    元及戊○○1103萬1000元，暨均自刑事附帶民事補正狀繕本
    送達石仲公司翌日（即93年10月14日）起算法定遲延之利息
    （原審判決命上訴人連帶給付丁○○殯葬費用29萬0600元、
    扶養費181萬6538元及精神慰撫金100萬元，共310萬7138元
    ，再扣除丁○○因被害人死亡所受領強制汽車責任險之保險
    給付140萬元，為170萬7138元）；連帶給付戊○○扶養費21
    1萬0972元、精神慰撫金150萬元、醫療費用50萬2858元、看
    護費105萬9582元、輔助器材費用6萬7000元、交通費用6萬
    7180元、車輛全損31萬6625元、減少勞動能力損失355萬827
    5元，共918萬2492元，再扣除戊○○因傷所受領強制汽車責
    任險之保險給付83萬元，為835萬2492元，而駁回被上訴人
    其餘請求。被上訴人就其敗訴之部分，未聲明不服，此部分
    業已確定，上訴人就原判決不利其之部分，提起上訴，請求
    駁回被上訴人之請求。是本院僅能就原判決所判准上訴人應
    給付之170萬7138元及835萬2492元部分為審理。另被上訴人
    對利息之請求，原請求自刑事附帶民事起訴狀繕本送達上訴
    人翌日起算，嗣於本院審理時，減縮請求自刑事附帶民事補
    正狀繕本送達石仲公司翌日起算）。
二上訴人則辯以：
  (一)乙○○就本件車禍事故之發生並無跨越分向限制線行駛之過
    失可言，中央警察大學之鑑定並不可採。縱認乙○○應負過
    失責任，被害人駕駛系爭休旅車逆向闖入乙○○行駛之車道
    ，亦應負重大過失責任，依過失相抵原則，請求減輕或免除
    上訴人之賠償責任。
  (二)乙○○於車禍當日即90年8月8日下午1時30分許，在苗栗縣
    警察局大湖分局南湖派出所接受調查時，已坦承發生本件車
    禍；又丁○○於同日下午7時55分許，在同派出所接受警詢
    時，及戊○○於90年8月19日上午10時許，在苗栗市大千醫
    院就醫經同派出所警員徐佐治前往製作警詢筆錄時，被上訴
    人均已知乙○○係肇事之人，並表示要對乙○○提出告訴等
    情。故被上訴人於90年8月8日、同年月19日均已知悉其等因
    本件車禍生有損害，及乙○○係應負賠償責任之人，惟被上
    訴人卻遲至92年9月10日始提起本件民事訴訟請求損害賠償
    ，其損害賠償請求權應已罹於時效而消滅，上訴人得主張時
    效抗辯並拒絕給付。又被上訴人之告訴代理人於刑事庭所陳
    ，僅是回應法官就本案有無達成和解詢問之表示，不得逕解
    為有請求之意思表示。況刑事案件中石仲公司並非刑事被告
    ，亦未出庭，被上訴人告訴代理人對其焉能有請求之意思表
    示？縱被上訴人之告訴代理人於刑事審理中有所請求，於民
    事訴訟程序中並不生效力，並無中斷時效可言。
  (三)被上訴人請求被害人負扶養之義務，丁○○應自年滿60歲退
    休時起算，迄男性平均餘命72歲止，共計12年，戊○○應自
    其年滿65歲退休時起算，迄女性平均餘命78歲止，共計13年
    ，非被上訴人主張自車禍發生時起算，因此丁○○、戊○○
    此部分之請求金額分別為88萬8000元及96萬2000元（一次給
    付尚須依霍夫曼計算表扣除中間利息）。另被上訴人請求賠
    償之精神慰撫金金額，容有過高，請考量乙○○之經濟能力
    有限，社會地位不高，予以酌減，且戊○○自述其為家庭代
    工中盤商，年收入平均70萬元，生活尚無匱乏。
四以下之事實為兩造所不爭執：
  (一)乙○○於90年8月8日中午，駕駛系爭曳引車自苗栗縣卓蘭鎮
    載運砂石，沿省道台三線由卓蘭往大湖鄉出礦坑方向，由南
    往北行駛。同日中午12時10分許，行至大湖鄉義和村台3線
    137公里100公尺處連續彎道，適被害人駕駛系爭休旅車，搭
    載被戊○○沿上開省道由北往南之內側車道行駛至上述路段
    ，雙方於相互閃避之過程中，乙○○所駕駛系爭曳引車之車
    頭左側車角、左前輪處，與被害人所駕系爭休旅車之左側車
    角，在北上內側車道上對撞，造成被害人額部多處擦傷、左
    臉頰小擦傷、頦部挫傷、右季肋部橫向延伸至左季肋部瘀傷
    合併挫傷、胸廓嚴重內陷變形，右肘後部擦傷、左手第一指
    部擦傷、右膝前部擦傷、右小腿後部擦傷、右足跟骨部擦傷
    、右足背部瘀傷、左膝前部多處擦傷、左小腿前部擦傷，致
    低血容積性休克而當場死亡。被戊○○亦受有右肘尺骨鷹嘴
    骨折、左側股骨轉子間骨折、右側股骨轉子間骨折、左側骨
    盆骨折、左側膝遠端股骨骨折以及左下肢腓神經麻痺等傷害
    並導致左腳機能喪失之重傷害，並致系爭休旅車毀損無回復
    原狀之可能而報廢，
  (二)乙○○就上開業務過失致死及業務過失致重傷犯行，業經本
    院98年度交上更(一)字第17號刑事判決判處有期徒刑1年8月減
    為有期徒刑10月，並經最高法院99年度台上字第1606號駁回
    乙○○上訴確定。
  (三)石仲公司為乙○○之僱用人。
  (四)丁○○（49年10月16日生）、戊○○（50年11月12日生）為
    被害人（71年7月19日生）之父母，業已離婚，除被害人外
    ，另有一子劉泰銘（74年1月7日生）。
  (五)丁○○、戊○○業已因本件車禍被害人死亡及戊○○受傷分
    別受領強制汽車責任險之保險給付140萬元及83萬元。
五本件兩造爭執之重點：
  (一)乙○○與被害人就系爭車禍之發生是否均應負過失責任？若
    均有過失，雙方過失之比例為何？
  (二)被上訴人之損害賠償請求權時效是否已完成，上訴人為時效
    之抗辯有無理由？
  (三)被上訴人所得請求上訴人賠償之金額為何？
六本院得心證之理由：
  (一)乙○○與被害人就系爭車禍之發生是否均應負過失責任？若
    均有過失，雙方過失之比例為何？
    1.乙○○肇事當時確以時速65公里以上未達70公里之速度超
      速行駛：
      (1)本案車禍地點位於苗栗縣大湖鄉義和村台三線137公里
        100公尺處，乙○○車係沿台三線由卓蘭往大湖出礦坑
        方向，由南往北行駛。被害人車係沿台三線由大湖往卓
        蘭方向由北往南行駛。復依道路交通事故調查報告表事
        故現場圖所示肇事現場散落物所在分布及現場照片所顯
        示現場道路之刮地痕位置（見刑事相字卷第4頁、第15
        頁第1張照片、第16頁第2張照片），均在乙○○車所在
        之車道上，應可認定兩車對撞地點係在乙○○車所在之
        北上車道，此部分亦經台灣省竹苗區車輛行車事故鑑定
        委員會（下稱竹苗鑑定委員會）、中華民國車輛交通事
        故鑑定研究學會（下稱事故鑑定研究學會）、台灣省車
        輛行車事故覆議鑑定委員會（下稱覆議委員會）及中央
        警察大學等鑑定機關為相同之認定（見刑事相字卷第55
        頁、刑事原審卷第116頁、第155頁、第168頁）。而該
        對撞處乙○○所行駛之北上車道於90年8月8日車禍發生
        時限速為50公里，亦經本院向交通部公路總局第二局養
        護工程處苗栗工務段函查無誤，有該段98年2 月11日二
        工苗字第0980001026號函附卷可稽（附本院上更(一)字卷
        第134頁）。
      (2)依道路交通事故調查報告表事故現場圖顯示（見刑事相
        字卷第4頁）：乙○○車肇事後遺留於現場之右側煞車
        痕長31.4公尺，左側煞車痕長27.3公尺。而依較短之左
        側煞車痕換算：在本案瀝青乾燥路面上（依道路交通事
        故調查報告表中編號12路面狀況欄快車道項下記載為代
        號1，表示為柏油路面；同欄路面狀態項下記載為代號5
        ，表示為乾燥），而以最有利於乙○○來推斷路面情況
        為3年以上之最小摩擦係數（越小之摩擦係數所換算之
        行車速度越慢），再按照美國西北大學研求之「汽車煞
        車距離、行車速度及道路摩擦係數對照表」所載（中央
        道路交通安全會報61年5月5日交督發字第0444號函送交
        通處，交通處以61年5月12日交道字第19902號函送參考
        運用），乙○○車行車速度當為每小時65公里以上但未
        達70公里。顯見乙○○肇事當時確實有超速行駛甚明。
      (3)乙○○有上開超速行駛之情形，經先後送往竹苗鑑定委
        員會鑑定結果、事故鑑定研究學會分析報告結果、覆議
        委員會覆鑑意見以及中央警察大學鑑定結果，亦均認定
        乙○○當時有超速之情形，此有竹苗鑑定委員會90年10
        月16日日竹鑑字第901052號鑑定意見書（見刑事相字卷
        第56頁）、事故鑑定研究學會92年5月23日92車鑑字第
        154號函檢附本案車輛交通事故肇事因素分析報告（見
        刑事原審卷第116頁）、覆議委員會93年1月20日府覆議
        字第9211375函（見刑事原審卷第155頁）及中央警察大
        學93年7月7日校鑑科字第0930000911號鑑定書（見刑事
        原審卷第172頁）可稽。
    2.乙○○所駕駛者，為大型汽車，卻行駛於雙向四線道之內
      側車道，且無超越同向之前車或準備左轉彎之情形：
      (1)乙○○車為曳引車，並拖曳有子車，其應為大型汽車無
        誤。
      (2)依道路交通事故調查報告表事故現場圖所示，現場為雙
        向四線道之路段，乙○○車左右煞車痕起點均在北上車
        道之內側車道，依此研判，應可認定乙○○車在車禍發
        生前，係行駛於雙向四線道之內側車道。
      (3)並無任何證據顯示乙○○車於車禍當時係要超越同向之
        前車或準備左轉彎。
      (4)事故鑑定研究學會之分析報告、覆議委員會函及中央警
        察大學鑑定結果亦指出乙○○係違規行駛內側車道，有
        前述肇事因素分析報告、函及鑑定書可稽。
    3.乙○○駕車行經上開連續彎道路段，部分車體駛入對向南
      下車道之內側車道而跨越分向限制線行駛：
      (1)本案肇事路段為連續彎道，中央劃有分向限制之雙黃實
        線的線誌，此有道路交通事故調查報告表事故現場圖（
        見刑事相字卷第4頁）、檢察官勘驗現場所繪製之車禍
        現場示意圖（見刑事相字卷第20頁）及現場事故照片（
        見刑事相字卷第14頁至第17頁）可稽。
      (2)依道路交通事故調查報告表事故現場圖顯示，乙○○車
        右側車輪煞車痕長31.4公尺，其起始點是在北上內側車
        道，距離內、外車分道線1.2公尺，左側車輪煞車痕起
        始點亦在北上內側車道，距離分向限制線1公尺。而該
        路段車道為3.3公尺，故乙○○車右側車輪距分向限制
        線應僅餘2.1公尺。而系爭曳引車之車寬為249公分，此
        有交通部公路總局臺中區監理所豐原監理站94年12月29
        日中監豐字第0940023308號函附之汽車新領牌照登記書
        一份可稽（見刑事本院上字卷第117頁）。可見乙○○
        車在煞車前，左側部分車體應已跨越分向限制而駛入對
        向南下車道之內側車道內，核與目擊證人陳泳良於警詢
        （見刑事相字卷第9頁背面）、偵查中（見刑事相字卷
        第24頁）、原審審理中（見刑事原審卷第37頁）、本院
        刑事庭審理中（見刑事本院更(一)字卷第75頁、第137頁
        背面）所證述之情節相符。而陳泳良證述其當時適面向
        乙○○車行向，乙○○車又係大型車輛，車禍當時復係
        日間有自然光線，視線良好，則陳泳良對此當能清楚目
        視，陳泳良此部分證述，應堪採信。
      (3)綜上可知，乙○○車在與被害人車對撞前，確有跨越分
        向限制線占用部分南下之內側車道行駛。而本案經送竹
        苗鑑定委員會、事故鑑定研究學會、覆議委員會及中央
        警察大學鑑定或研究結果，亦為相同之認定，有上開鑑
        定意見書（見刑事相字卷第55頁）、事故肇事因素分析
        報告（見刑事原審卷第116頁）、覆議函（見刑事原審
        卷第155頁）及中央警察大學鑑定書（見刑事原審卷第1
        72頁）可稽。
    4.本案車禍發生當時，關於本案應適用之道路交通安全規則
      係規定：行車速度依速限標誌（第93條第1項）；在劃有
      分向限制線之路段，不得駛入來車之車道內（第97條第2
      款）。汽車在雙向四車道行駛時，大型汽車除超越同一車
      道之前車或準備左轉彎外，均不得在內側車道行駛（第98
      條第1項第1款）。查乙○○係石仲公司砂石車司機，平日
      以載運砂石為業，為從事駕駛業務之人，其駕駛系爭曳引
      車，對於上述規定自應注意，而依道路交通事故調查報告
      表顯示，當時為天候晴、日間自然光線、路面乾燥、無缺
      陷、亦無障礙物、視距良好，並無不能注意情形，乙○○
      竟疏於注意，仍以時速65公里以上未達70公里之速度超速
      行駛於北向內側車道，而將部分車體跨越分向限制線駛入
      對向南下車道之內側車道，以致肇事，乙○○之行為自有
      過失。
    5.被害人死亡結果及戊○○重傷害結果，係因乙○○之過失
      行為所致，足見乙○○之過失行為與被害人之死亡結果及
      戊○○之重傷害結果間，具有相當因果關係。乙○○辯稱
      ：伊當時原本行駛於北上之外線車道，因有一輛機車經過
      ，所以伊才跨越內線快車道，在北上之內外車道分道線行
      駛，突然對面車道之被害人車衝向伊車道來，而撞到伊車
      ，當時伊車離分向限制線尚有1公尺左右，伊並未有跨越
      分向限制線，係被害人車超越分向限制線撞到伊車。當地
      之限速是時速60公里，但伊係以時速45公里行駛等語。惟
      查：
      (1)依照道路交通事故調查報告表事故現場圖所示，乙○○
        車之右車輪煞車痕起始點是在北上內側車道，距離內外
        車道分道線1.2公尺，左車輪煞車痕起始點亦在北上內
        側車道，距離分向限制線1公尺，可見乙○○車在煞車
        前，根本不可能祇是跨越北上之內外車道分道線行駛，
        否則其右車輪煞車痕起點應係在北上外側車道，而不是
        在北上內側車道。況且證人陳泳良在警詢、偵查、原審
        、本院刑事庭亦均證稱其親眼目擊乙○○車超越分向限
        制線行駛等語（見刑事相字卷第9頁背面、第24頁、刑
        事原審卷第37頁、刑事本院更(一)字卷第75頁、第137頁
        背面），益見乙○○此部分辯解不可採。
      (2)乙○○辯稱：被害人車係逆向行駛在伊車道上等語。查
        證人呂榮喜、溫鳳嬌、呂嘉豪於偵查中（見刑事相字卷
        第25頁背面、第97頁、第98頁）及證人呂榮喜、陳冠雄
        於原審、本院刑事庭審理中均證稱：目擊被害人車跨越
        中心雙黃線撞到乙○○車等語（見刑事原審卷第46頁、
        第67頁、刑事本院更(一)字卷第78頁、第142頁、第239頁
        背面、第240頁），核與乙○○此部分所辯相符；且如
        前所述，依道路交通事故調查報告表事故現場圖所示肇
        事現場散落物所在分布及現場照片所顯示現場道路之刮
        地痕位置（見刑事相字卷第4頁、第15頁第1張照片、第
        16頁第2張照片），均在乙○○車行向之車道上，應可
        認定兩車對撞地點係在乙○○車所在之北上車道，顯見
        被害人車確有跨越分向限制線而駛入北上車道之情形，
        是乙○○此部分所辯，尚堪採信。被害人駕車跨越分向
        限制線而行駛，即有過失，惟因乙○○亦有上開之過失
        ，被害人上述之過失，並不足以卸免乙○○之過失罪責
        。至於證人陳泳良及戊○○雖均證稱：被害人車並未跨
        越雙黃線駛入北上車道等語，惟此明顯與證人呂榮喜、
        溫鳳嬌、呂嘉豪、陳冠雄上開證述及上開跡證不符，且
        依陳泳良所證述其當時站立位置距離其目擊兩車撞擊位
        置，已相距46.3公尺，此經本院刑事庭於98年11月9日
        履勘現場當場測量在卷（見刑事本院更(一)字卷第183頁
        ），距離非短，被害人車行向復有呂榮喜及陳冠雄分別
        駕駛之其他車輛行駛中，車禍現場又係連續彎路，則陳
        泳良得否清楚目擊被害人車有無跨越分向限制線行駛，
        尚非無疑；又戊○○亦自承其當時係在打電話，視線不
        在正前方等語（見刑事相字卷第69頁背面、刑事本院更
        (一)字卷第135頁），自亦無法明確知悉被害人車當時行
        駛之狀態，故陳泳良、戊○○此部分之證述，尚非可採
        。
      (3)證人呂榮喜雖於警詢、偵查、原審及本院刑事庭審理時
        及證人陳冠雄於原審、本院刑事庭均曾證稱：本案係被
        害人車跨越分向限制線與乙○○車相撞，乙○○車並未
        跨越分向限制線行駛等語（見刑事相字卷第10頁背面、
        第25頁背面、刑事原審卷第46頁、第70頁、刑事本院更
        (一)字卷第77頁、第78頁）。惟乙○○車在與被害人車對
        撞前，確有跨越分向限制線占用部分南下之內側車道行
        駛，已如前述，證人呂榮喜、陳冠雄上開證述與上開跡
        證不符，已難遽採，且按證人呂榮喜、陳冠雄均自承案
        發當時係與被害人車同向並行駛在被害人車之後，且被
        害人車係休旅車原行駛南下內側車道，則依呂榮喜、陳
        冠雄所述與被害人車之相對位置觀之，證人呂榮喜、陳
        冠雄得否看清乙○○車有無跨越分向限制線，亦非無疑
        ，此從證人陳冠雄於本院刑事庭審理時亦證稱：伊應該
        看不到發生車禍處的中心線，因為死者的車會擋住伊的
        視線等語（見刑事本院更(一)字卷第240頁背面）觀之可
        知，是證人呂榮喜、陳冠雄上開證述乙○○車並未跨越
        分向限制線行駛等語，並非可採。
      (4)乙○○雖供稱當地之限速是60公里，其當時以時速45公
        里之速度行駛，其未超速等語。惟乙○○車於本案車禍
        當時所在即台三線北上137公里100公尺北上車道之速限
        應為每小時50公里；且以其車於肇事現場所留較短之左
        車輪煞車痕，經換算時速至少有65公里未達70公里，均
        已詳如前述。另依現場照片顯示，乙○○雖經踩煞車，
        然其車與被害人車對撞後，仍將路旁之路燈撞倒，並擦
        撞到路邊山壁，始停止在北上之外側車道與慢車道上，
        可見乙○○車速極快，其上開辯稱顯與事實不符，不足
        採信。又乙○○嗣雖改稱：伊當時並未煞車等語（見刑
        事本院更(一)字卷第246頁背面），惟此更與上開跡證不
        符，顯不可採。
    6.乙○○質疑道路交通事故調查報告表事故現場圖煞車痕之
      正確性乙節，經原審及本院刑事庭先後多次傳喚當時製作
      該調查報告表之員警徐佐治到庭作證確認相關細節並釐清
      其中之疑義，顯示：
      (1)事故現場圖中之乙○○車煞車痕，左右輪各有1條，前
        後粗細不同，自煞車痕起始點之煞車痕較細，到煞車痕
        約中間位置，煞車痕變為較粗，直至乙○○車最後停放
        處為止。但依證人徐佐治所證：細的部分，仍為乙○○
        車之煞車痕，因為在現場看時，是一條直線，線沒有斷
        掉，所以如此判斷等語（見刑事原審卷第51頁、第52頁
        、刑事本院更(一)字卷第241頁背面、第243頁），顯見其
        如此繪製，確有其客觀事證之基礎。而煞車痕之所以前
        後粗細不一，原因可能有多端，或者因為當時煞車的力
        道前後不同，或者因其他原因造成道路前後受力有所不
        同，但其前後既為接連不斷之一條直線，雖然前後粗細
        不一，並不影響其為乙○○車之煞車痕。
      (2)乙○○於刑事程序中雖以徐佐治所製作之現場草圖上乙
        ○○車右側煞車痕長原記載23.8公尺，嗣經塗改為31.4
        公尺（見刑事原審卷第144頁背面），而質疑徐佐治上
        開事故現場圖製作之正確性。惟據徐佐治於本院刑事庭
        證稱：那是現場重新操作所致，乙○○車右側煞車痕長
        正確的數字是31.4公尺等語（見刑事本院更(一)字卷第70
        頁、第193頁、第241頁），觀諸事故現場圖所示乙○○
        車右側煞車痕係記載31.4公尺，且與上開草圖之製作時
        間同係98年8月8日即案發時間，顯見上開草圖並非事後
        再予修改甚明，再從徐佐治所製作之上開現場草圖觀之
        ，乙○○車左側煞車痕長記載27.3公尺，並未更改，從
        該草圖形式上觀之，乙○○車右側煞車痕明顯較左側煞
        車痕長，是該草圖有關乙○○車右側煞車痕長原記載23
        .8公尺，明顯有誤，自不可採。
    7.被害人車駛入乙○○北上車道，應非閃避乙○○車所致：
      (1)乙○○與被害人兩車對撞地點係在乙○○車所在之北上
        車道，顯見被害人車確有跨越分向限制線而駛入北上車
        道之情形。至被害人車何以會跨越分向限制線而駛入北
        上車道，事故鑑定研究學會之分析報告認為：乙○○車
        在彎道處跨線行駛，可能影響被害人車閃避至對向車道
        ，被害人車則行經彎道處，遇狀況閃避不當，為本案事
        故之次要因素等情（見刑事原審卷第116頁）及中央警
        察大學鑑定書函認為：被害人車發現乙○○車跨越分向
        限制線時，因其右前方、右後方均有其他車輛行駛於外
        側車道，乃採取向左閃避之本能反應，乙○○車亦因發
        現被害人車而駛回北向車道，被害人車乃再駛回南下車
        道閃避，因而兩車在北向車道各以左車頭前角處對撞，
        被害人應無過失等情（見刑事原審卷第171頁、第172頁
        、刑事本院更(一)字卷第35頁、第36頁）。惟事故鑑定研
        究學會上開分析報告既認為：乙○○車在彎道處跨線行
        駛，「可能影響」被害人車閃避至對向車道等情，即非
        確定之意見，尚不得遽採為本院認定之依據；且被害人
        車於車禍前亦有跨越分向限制線行駛之情形，而證人呂
        榮喜、溫鳳嬌、呂嘉豪、陳冠雄、陳泳良均係在現場目
        睹車禍發生之人，渠等均從未證稱被害人車「向左」往
        對向北向車道閃避後，又有再「向右」駛回其南向車道
        行駛之情形，況被害人車若因情況緊急而「向左」衝向
        北向車道閃避，其速度必然甚快，此際若再以大角度急
        速「右轉」駛回南向車道，其重心急劇變換，極可能造
        成翻車之情形，是中央警察大學上開認定，亦與經驗法
        則有違。故事故鑑定研究學會及中央警察大學此部分認
        定，均不足採。
      (2)被上訴人主張依本院前審勘驗現場，認定被害人在肇事
        前固有約150公尺之直線，該直線底處即為肇事地點之
        彎道（見本院上字卷第171、172頁之勘驗筆錄），則一
        般駕駛人駛至直線底線，才能看見對向車輛是否有超越
        雙黃線而行駛，故被害人自無從及早採取閃避措施之可
        能，被害人發現乙○○駛入其車道即是將發生碰撞之處
        等語（見本院上更(一)字卷第72、79頁），被上訴人既自
        承被害人所駕駛系爭休旅車駛至肇事之彎道前始發現乙
        ○○所駕系爭曳引車跨越雙向限制線占用南下車道，未
        能及早採取閃避措施，即撞上系爭曳引車，足見被害人
        應係在發現系爭曳引車跨越分向限制線占用南下車道時
        ，始向右閃避欲駛回自己車道，尚非於發現乙○○車身
        跨線行駛而占用南下車道時，先向左駛入對向北上車道
        閃避，再駛回南下車道。被害人所駕系爭休旅車跨越分
        向限制線而駛入北上車道，應與乙○○所駕系爭曳引車
        之車身跨線行駛無關，即被害人於發現系爭曳引車之前
        即已疏忽跨越分向限制線占用北上車道，而非於發現系
        爭曳引車後為閃避系爭曳引車始向左駛入北上車道。
    8.乙○○與被害人之過失責任比例：
      按損害之發生或擴大，被害人與有過失者，法院得減輕賠
      償金額，或免除之，此於被害人之代理人或使用人與有過
      失者，亦有準用之，民法第217條第1、3項規定至明。所
      謂被害人與有過失，係指被害人之行為助成損害之發生或
      擴大，就結果之發生為共同原因之一，行為與結果有相當
      因果關係而言。本件乙○○與被害人就系爭車禍之發生均
      應負過失責任，其中乙○○之過失有(1)在限速50公里之路
      風，以時速65公里以上之速度超速行駛。(2)駕駛大型車輛
      ，違規行駛於雙向回線道之內側車道。(3)部分車體跨越分
      向限制線駛入對向車道；被害人之過失則為跨越分向限制
      線駛入北上車道。被害人有多項過失，而系爭車禍兩車之
      撞擊點係在乙○○之北上車道，顯然被害人之跨越分向限
      制線駛入對向車道之過失情節應較乙○○之部分車體跨越
      分向限制線駛入對向車道嚴重，本院斟酌雙方之過失情節
      影響系爭車禍發生之程度，認為乙○○應負較重之過失責
      任，乙○○與被害人應負百分之60及40之過失比例始合理
      （本院98年度交上更(一)字第17號刑事確定判決同認乙○○
      之過失責任較被害人為重）。
  (二)被上訴人之損害賠償請求權時效是否已完成，上訴人為時效
    之抗辯有無理由？
    1.按因侵權行為所生之損害賠償請求權，自請求權人知有損
      害及賠償義務人時起，二年間不行使而消滅，民法第197
      條務1項前段定有明文。而所謂知有損害，非僅指單純知
      有損害而言，其因而受損害之他人行為為侵權行為，亦須
      一併知之，若僅知受損害及行為人，而不知其行為之為侵
      權行為，則無從本於侵權行為請求賠償，時效即無從進行
      （最高法院46年台上字第34號判例意旨參照）。又關於侵
      權行為損害賠償請求權之消滅時效，應以請求權人實際知
      悉損害及賠償義務人時起算，非以知悉賠償義務人因侵權
      行為所構成之犯罪行為經檢察官起訴，或法院判決有罪為
      準（最高法院72年度台上字第738號判例意旨參照）。查
      乙○○於90年8月8日駕駛系爭曳引車不慎撞死被害人及撞
      傷戊○○，丁○○於90年8月9日偵查中供稱：「（是否知
      道車禍經過？）據我了解對方砂石車超越中心線撞到我兒
      子的車，壓住他的車拖行10多米」等語，戊○○於90 年8
      月19日警訊時供稱：「乙○○所駕駛之曳引車直線行駛占
      用南下被害人車道，未依雙黃中心線轉彎是肇事的原因」
      等語（見刑事相字卷第21頁背面、第49頁背面），顯見被
      上訴人於90年8月間即已知乙○○所駕系爭曳引車跨越分
      向限制線占用對向車道之情事，被上訴人顯已知乙○○就
      系爭車禍之發生應負過失責任，知悉乙○○所為應構成侵
      權行為，被上訴人於90年8月間自已知有損害及賠償義務
      人，被上訴人對上訴人之損害賠償請求權時效，即應自90
      年8月間起算，被上訴人主張其自收到台灣苗栗地方法院
      檢察署91年度偵字第4384號起訴書始確知乙○○為賠償義
      務人，時效應自此時起算云云，委無可採。
    2.被上訴人係於92年9月10日提起刑事附帶民事，距被上訴
      人之損害賠償請求權自90年8月間起算時效已逾二年。惟
      消滅時效因債權人起訴或請求而中斷，開始執行行為或聲
      請強制執行與起訴有同一效力，此觀民法第129條之規定
      自明。而假扣押之強制執行係權利人行使權利之意思表示
      ，自應發生中斷時效的能力，在聲請強制執行時應自債權
      人提出強制執行聲請狀於法院起中斷。就被上訴人聲請對
      石仲公司為假扣押強制執行而言，戊○○固曾於90年11月
      29日聲請台灣苗栗地方法院（下稱苗栗地院）假扣押，經
      該院90年度裁全字第1455號於90年11月30日裁准對乙○○
      、石仲公司之財產於300萬元之範圍內為假扣押，雖戊○
      ○撤回該假扣押執行程序，然復於91年3月27日向台灣板
      橋地方法院（下稱板橋地院）對石仲公司聲請假扣押，經
      該院以91年度裁全字第2739號裁定准許，並於91年4月18
      日核發執行命令，嗣由石仲公司於91年5月22日向該院提
      存所提供反擔保；另丁○○於91年9月19日聲請板橋地院
      對石仲公司實施假扣押執行程序，並扣押石仲公司於合作
      金庫東新莊分行之存款，有聲請狀、板橋地院執行命令及
      通知在卷可稽（附原審卷第143至145頁、本院上字卷第14
      0至147頁），是戊○○、丁○○分別於91年3月27日、9月
      19日對石仲公司開始執行行為或聲請強制執行，自發生時
      效中斷之效力。再就被上訴人請求乙○○給付而言，所謂
      請求，並無需何種之方式，衹債權人對債務人發表請求履
      行債務之意思即為已足（最高法院51年台上字第490號判
      例意旨參照）。查丁○○、戊○○於苗栗地院刑事庭審理
      該院91年度交訴字第82號乙○○過失致死乙案時委任甲○
      ○律師、羅方城為告訴代理人（被上訴人共同委任甲○○
      律師，戊○○另委任羅方城），甲○○律師於92年2月18
      日、3月21日審理時表示「死者部分請求金額是2百至3百
      萬元之間，傷者戊○○部分請求賠償300萬元」、「傷者
      戊○○的傷勢已到達重傷害的程度，其傷勢如今日提出之
      告訴補充理由狀所載，乙○○及被上訴人對賠償金額認知
      有相當大的差距，且被上訴人要求在被害人及戊○○的賠
      償金額一併處理」等語（見刑事原審卷第36、87頁），羅
      方城則於92年3月21日審理時表示「乙○○從案發至今，
      對傷者戊○○都不聞不問，如乙○○要以30萬元和解，我
      不願意接受」等語（見刑事原審卷第87頁）。甲○○律師
      及羅方城為上開意思表示時，乙○○均在場，甲○○律師
      及羅方城自係對乙○○為上開意思表示，甲○○律師及羅
      方城既受被上訴人委任為告訴代理人，代被上訴人主張訴
      訟上權利，其代被上訴人請求乙○○賠償，應係受被上訴
      人之委任始會如此表示，就此被上訴人主張「刑事程序中
      告訴代理人確實有受委任從事民事和解部分進行協商，也
      正因此才會在刑事中告知和解金額」等語（見本院上更(一)
      字卷第74頁），甲○○律師則具狀陳稱「本律師在處理車
      禍事故之刑事告訴時，因車禍事故被害人所往往在乎的是
      民事的損害賠償，所以被害人在委託時雖僅就刑事告訴部
      分簽立書面委託書及收取該部分之律師報酬，但在受委任
      時均會同時與當事人口頭約定會一併協助當事人洽談和解
      及其他相關賠償事宜…」、「本案之接受委任情形，亦與
      前述情形相同，本律師於苗栗地院刑事庭審理時，因當時
      承辦法官積極勸諭和解，而當事人亦表示和解意思，所以
      本律師在開庭時提到和解條件，印象中在庭外亦曾與被告
      （即乙○○）辯護人提及和解事宜，…本律師在擔任告訴
      代理人時，應係受到當事人委託，所以可以幫當事人表示
      和解之意及洽商和解事宜」等語（見本院上更(一)字卷第95
      、96頁聯晟法律事務所函），顯見甲○○律師應有受被上
      訴人委任代為處理賠償之和解事宜。被上訴人所委任之告
      訴代理人甲○○律師、羅方城既已對乙○○為請求賠償之
      意思表示，自應認被上訴人有於92年2月18日、3月21日對
      乙○○請求賠償，被上訴人對乙○○之損害賠償請求權即
      於92年2月18日、3月21日因請求而發生中斷之效力。被上
      訴人對乙○○之損害賠償請求權因請求而中斷，應自92年
      3月21日重行起算，被上訴人於請求之後未滿六個月之92
      年9月10日提起刑事附帶民事訴訟請求上訴人賠償損害，
      除系爭休旅車之損害賠償，因附帶民事不合法外，其餘之
      請求均未罹於時效而消滅。
    3.戊○○就系爭休旅車之毀損固有於92年9月10日之附帶民
      事訴訟提及，但戊○○此部分之損害並非乙○○刑事被訴
      過失致死及過失致重傷之犯罪事實所生損害，自不得提起
      刑事附帶民事訴訟，戊○○在原審審理時於94年9月13日
      表明其系爭休旅車之損害為41萬6000元，嗣於94年9月23
      日減縮為40萬元（見原審卷第30、72頁），再經本院前審
      諭知戊○○應補繳此部分之裁判費，自應認戊○○就系爭
      休旅車之損害所提起之附帶民事訴訟不合法，係於原審94
      年9月13日審理時始追加起訴請求上訴人賠償，時距戊○
      ○附帶民事訴訟起訴狀於92年9月17日送達乙○○時，視
      為對乙○○為履行之請求（最高法院62年台上字第2279號
      判例意旨參照），已逾六個月，戊○○對乙○○系爭休旅
      車之損害賠償，未於請求後六個月起訴，時效仍視為不中
      斷，戊○○對乙○○系爭休旅車之損害賠償請求權，時效
      應已完成。又民法第188條第3項規定僱用人賠償損害時，
      對於為侵權行為之受僱人有求償權，則僱用人與受僱人間
      並無應分擔部分可言，倘被害人對為侵權行為之受僱人之
      損害賠償請求權消滅時效業已完成，僱用人自得援用該受
      僱人之時效利益，拒絕全部給付，是石仲公司為乙○○之
      僱用人，自得援用乙○○之時效利益。本件上訴人主張被
      上訴人損害賠償請求權之時效已完成，為時效抗辯，拒絕
      給付，除系爭休旅車之損害為有理由外，其餘損害之抗辯
      應不能准許。
  (三)被上訴人所得請求上訴人賠償之金額為何？
    按因故意或過失不法侵害他人權利者，負損害賠償責任；汽
    車、機車或其他非依軌道行使之動力車輛，在使用中加損害
    於他人者，駕駛人應賠償因此所生損害；不法侵害他人致死
    者，對於支出醫療及增加生活上需要之費用或殯葬費之人，
    亦應負損害賠償責任；被害人對於第三人負有法定扶養義務
    者，加害人對於該第三人亦應負損害賠償責任；又不法侵害
    他人致死者，被害人之父、母、子、女及配偶，雖非財產上
    之損害，亦得請求賠償相當之金額；不法侵害他人之身體或
    健康者，對於被害人因此喪失或減少勞動能力或增加生活上
    之需要時，應負損害賠償責任，民法第184條第l項、第191
    條之1、第192條第1、2項、第194條、第193條第1項分別定
    有明文。次按受僱人因執行職務，不法侵害他人之權利者，
    由僱用人與行為人連帶負損害賠償責任，民法第188條第1項
    前段亦定有明文。本件石仲公司為乙○○之僱用人，乙○○
    駕駛系爭曳引機因過失肇致系爭車禍之發生，致被害人傷重
    不治及戊○○受有重傷，則被上訴人依上開規定，請求上訴
    人應連帶負損害賠償責任，於法自屬有據。茲就被上訴人所
    請求賠償之項目及數額應否准許，分述如下：
    1.致被害人死亡部分：
      (1)殯葬費用：丁○○主張其於被害人死後，支出殯葬費29
        萬0600元，業據提出上訴人所不爭執之天佑禮儀用品社
        所出具之免用發票收據5紙為證，自堪信為真實。是丁
        ○○請求29萬0600元之殯葬費用，應予准許。
      (2)扶養費用：
        按直系血親卑親屬，有扶養直系血親尊親屬之義務，
          此觀民法第1114條、第1115條之規定自明。又扶養之
          程度，應按受扶養權利者之需要，與負扶養義務者之
          經濟能力及身分定之，民法第1119條亦定有明文。另
          按所得稅法之規定，僅係國家基於稅負政策之考慮所
          為之減免措施，殊與損害賠償法上填補損害之目的迥
          然不同，早已不合現今社會之需求。而所謂扶養費用
          ，應係指一般扶養權利人於現今社會生活中，維持其
          人之尊嚴最基本生活要求所需之費用，其標準固不易
          選擇，有認為應以基本工資為準，有認為得以低收入
          戶之補助金額為準，惟前者係勞工之最低工資標準，
          非全部均係扶養權利人所應得，後者則以謀生能力最
          低者為準，未免忽視法律之一般性。要之，此等費用
          之決定應顧及一般國民之生活水平，不能僅以最高或
          最低生活標準為依據，是本院認應以統計上一般國民
          各該年度之平均消費額為計算之標準，方能達成上開
          維持其人之尊嚴基本生活要求之目標。經查，事故發
          生時，依90年行政院主計處所公布桃園縣每人每月消
          費支出為1萬5054元（見本院上更(一)字卷第196頁），
          即每人每年消費支出為18萬0648元，被上訴人自願以
          每年17萬8789元計（見原審卷第287頁），核與一般
          國民之生活水平無違，則依上開說明，被上訴人主張
          以每年17萬8789元為扶養費之計算基礎，尚屬可採。
          上訴人雖辯稱戊○○請求被害人扶養之義務，應自羅
          伊真年滿65歲時起算，迄女性平均餘命78歲止，共計
          13年；丁○○請求被害人扶養之義務，應自丁○○年
          滿60歲退休時起算，迄男性平均餘命72歲止，非被上
          訴人主張自車禍發生時起算云云。惟受扶養權利者，
          以不能維持生活而無謀生能力者為限，前項無謀生能
          力之限制，於直系血親尊親屬，不適用之，民法第
          1117條定有明文。查直系血親尊親屬，如能以自己財
          產維持生活者，自無受扶養之權利，易言之，直系血
          親尊親屬受扶養之權利，仍應受不能維持生活之限制
          。而經原審法院依職權調閱被上訴人財產狀況，被上
          訴人名下除有汽車外，並無其他財產，有稅務電子閘
          門財產所得調件明細表2紙附卷可憑（附原審卷第22
          6至229頁），堪認被上訴人確有不能維持生活之情狀
          。被上訴人應於被害人成年後即能受被害人扶養，其
          受扶養之年數及計算方式，應依最高法院29年附字第
          379號判例意旨所示「民法第192條第2項，命加害人
          一次賠償扶養費用，須先認定被害人於可推知之生存
          期內，應向第三人支付扶養費用之年數及其歷年應付
          之數額，並就歷年將來應付之數額，各以法定利率為
          標準，依霍夫曼式計算法，扣除各該年以前之利息，
          俾成歷年現在應付之數額，再以歷年現在應付之總數
          為賠償額，方為合法」，即以被上訴人平均餘命為被
          上訴人受扶養之年數，並依霍夫曼計算法扣除中間利
          息，上訴人上開所辯，要無可採。
        丁○○為49年10月16日出生，於被害人死亡時（即90
          年8月8日），未滿41歲，依90年台灣地區簡易生命表
          以41歲計算丁○○之平均餘命為35.66年（見本院上
          更(一)字卷第198頁），其主張扣除被害人未成年之0.9
          4年外，得受扶養之年數為30年，自為可採。被害人
          死亡時為90年8月8日，而被害人於91年7月19日成年
          ，在被害人未成年前，丁○○無受扶養之權利，期間
          為0.94年。而在劉泰銘94年1月7日成年前，僅被害人
          有扶養能力，被害人應負全部之扶養義務，期間為2.
          47年，即91年7月19日至94年1月6日，此部分之扶養
          費計算方式應為90年8月8日至94年1月6日3.41年之扶
          養費扣除90年8月8日至91年7月18日0.94年之扶養費
          ，其金額為40萬7280元（178789（2.861472＋0.41
          0.869565）＝575342，1787890.94＝168062，00
          00000000000＝407280）。被害人、劉泰銘成年後均
          負扶養義務，故各負二分之一扶養義務，丁○○請求
          至121年7月19日，期間為27.53年，即94年1月7日至
          121年7月19日，此部分之扶養費計算方式應為90年8
          月8日至121年7月19日30.94年之扶養費扣除90年8月8
          日至94年1月6日3.41年之扶養費，再除以2，其金額
          為141萬1300元（178789（18.629315＋0.940.4
          ）＝0000000，00000000000000＝0000000，0000000
          2＝0000000）。故丁○○得請求賠償扶養費之金額
          為181萬8580元（407280＋0000000＝0000000），劉
          嘉振請求賠償181萬6538元，仍在上開範圍之內，應
          予准許。
        戊○○為50年11月12日出生，於被害人死亡時（即90
          年8月8日），未滿40歲，依90年台灣地區簡易生命表
          以40歲計算戊○○之平均餘命為41.35年（見本院上
          更(一)字卷第200頁），其主張扣除被害人未成年之0.9
          4年外，得受扶養之年數為36年，自為可採。被害人
          死亡時為90年8月8日，而被害人於91年7月19日成年
          ，在被害人未成年前，戊○○無受扶養之權利，期間
          為0.94年。而在劉泰銘94年1月7日成年前，僅被害人
          有扶養能力，應負全部之扶養義務，期間為2.47年，
          即91年7月19日至94年1月6日，此部分之扶養費計算
          方式應為90年8月8日至94年1月6日3.41年之扶養費扣
          除90年8月8日至91年7月18日0.94年之扶養費，金額
          為40萬7280元（178789（2.861472＋0.410.8695
          65）＝575342，1787890.94＝168062，000000000
          0000＝407280）。被害人、劉泰銘成年後均負扶養義
          務，故各負二分之一扶養義務，戊○○請求至127年7
          月19日，期間為33.53年，即94年1月7日至127年7月1
          9日，此部分之扶養費計算方式應為90年8月8日至127
          年7月19日36.94年之扶養費扣除90年8月8日至94年1
          月6日3.41年之扶養費，再除以2，其金額為161萬224
          5元（178789（20.917451＋0.940.357143）＝00
          00000，00000000000000＝0000000，00000002＝0
          000000）。故戊○○得請求賠償扶養費之金額為201
          萬9525元（407280＋0000000＝0000000），戊○○請
          求賠償211萬0972元，超過部分不能准許。
      (3)精神慰撫金：
        被上訴人均係高中畢業，原從事服裝手工加工業，戊○
        ○因本件車禍造成半身不遂，需賴人照料，目前無工作
        ，名下之財產有82年出廠之汽車一部，丁○○現無工作
        ，名下有78年及87年出廠之汽車各一部。乙○○為國中
        畢業，名下並無財產，在入監執行前（上訴人訴訟代理
        人於本院99年8月3日審理時陳明乙○○已入監執行本件
        車禍所被判處之有期徒刑10月）任職於才智企管人力仲
        介公司，月薪2萬8300元至2萬9300元之間；石仲公司於
        94年有利息所得1萬0021元，名下有汽車7部，業據兩造
        陳明（見原審卷第246、269、274頁）及原審依職權調
        取兩造之財產總歸戶資料查閱無訛，有稅務電子閘門資
        料查詢表在卷可按（附原審卷第226至235頁），另石仲
        公司94年度課稅所得額達432萬3220元，亦有上訴人所
        提94年度營利事業所得稅結算申報書在卷可按（附原審
        卷第271至272頁）。本院審酌被上訴人業於82年4月23
        日離異，所生之長子即被害人由戊○○扶養，兩人相依
        為命，所受喪子之痛，更甚於丁○○。雖被害人現未由
        丁○○扶養，惟其仍為丁○○之親生子，丁○○突遭此
        鉅變而喪失愛子，精神上頓失依靠，其內心所受之傷痛
        ，非一般人所能體會，並審酌兩造上開之身分、地位及
        財產等一切情狀，認為丁○○請求精神慰撫金100萬元
        、戊○○請求精神慰撫金150萬部分，為屬合理，應予
        准許。
    2.致戊○○重傷害部分：
      (1)醫療費用：戊○○自90年8月8日至93年9月29日止，共
        計支出醫療費用50萬2858元，業據提出上訴人所不爭執
        證明收據42紙，自堪信為真實，此部分50萬2858元之請
        求，應予准許。
      (2)看護費：戊○○自90年8月18日至年9月30日共計支出看
        護費41萬3310元；自91年10月1日至94年9月30日聘僱外
        勞監護工支出64萬6272元，總計支出105萬9582 元，業
        據提出上訴人所不爭執之證明單1紙、僱傭姓名拉蒂之
        薪資單為證，自堪信為真實，應准戊○○看護費105萬9
        582元之請求。
      (3)輔助器材費用：此部分業據上訴人提出發票及收據12紙
        為證，兩造同意就6 萬7000元不爭執，戊○○此部分6
        萬7000元之請求，應予准許。
      (4)交通費：戊○○往來醫院就診，所需交通費用共計6萬7
        180元，業據提出上訴人所不爭執之收據30紙為證，自
        堪信為真實，戊○○請求之交通費6萬7180元，亦應准
        許。
      (5)減少勞動能力之損害：戊○○受傷後經送財團法人長庚
        紀念醫院（林口）分院鑑定結果，認為戊○○於94年12
        月29日回診時，有足踝背屈無力、右髖屈曲及外轉受限
        制，遺有行動功能障礙，依其病情評估，符合勞工保險
        殘廢給付標準表障害項目第141項之規定即一下肢遺存
        顯著運動障害，有財團法人長庚紀念醫院（林口）分院
        95年3月29日（95）長庚院法字第0002號函在卷可按（
        附原審卷第180頁），另被上訴人提出該醫院於98年10
        月1日所出具之診斷證明書亦載明「患者因全身多處重
        傷存留後遺症無法正常行走，時常全身痠疼需長期服藥
        治療，終身無法負重，因此終身只能做輕便簡易工作」
        （見本院上更(一)字卷第168頁）。查戊○○受有左足踝
        背屈無力、右髖屈曲及外轉受限制，有行動功能不能回
        復之障礙，鑒於手足功能於日常生活、工作影響甚鉅，
        使工作性質受限，本院斟酌戊○○所受傷害及其原從事
        之工作，認其確已減少十分之三勞動能力。又戊○○受
        傷時未滿40歲，原經營祥樺企業社，為家庭代工業中盤
        商，並非一般勞工階層，其經營商業依一般國人之情況
        ，至65歲退休，應符常情（勞動基準法勞工強制退休之
        年齡已修正為65歲），上訴人就戊○○所請求之扶養費
        亦認應自其65歲退休時起算，則戊○○至65歲尚有25年
        多，其請求退休前25年減少勞動能力之損害，自無不合
        。又戊○○經營祥樺企業社，年收入平均為70萬，為上
        訴人所不爭執（見原審卷第166頁），本院就戊○○所
        請求之減少勞動能力損害，以其所主張之25年工作年限
        及年收入70萬元為準，依霍夫曼計算法扣除中間利息，
        認戊○○此部分之損害為346萬4942元（70000016.44
        97260.3＝0000000），戊○○此部分請求，逾346萬4
        942元部分應不能准許。
    3.綜上，被上訴人所得請求上訴人賠償金額，丁○○為殯葬
      費用29萬0600元、扶養費用181萬6538元及精神慰撫金100
      萬元，合計310萬7138元（290600＋0000000＋0000000＝0
      000000）；戊○○為扶養費用201萬9525元、精神慰撫金
      150萬元、醫療費用50萬2858元、看護費105萬9582元、輔
      助器材費用6萬7000元、交通費6萬7180元及減少勞動能力
      損害346萬4942元，合計868萬1087元（0000000＋0000000
      ＋502858＋0000000＋67000＋67180＋0000000＝0000000
      ）。又被害人就系爭車禍之發生應負百分之40之過失責任
      ，爰減輕上訴人之賠償金額百分之40，另丁○○、戊○○
      已就本件車禍被害人死亡及戊○○受傷分別受領強制汽車
      責任險之保險給付140萬元及83萬元，該140萬元及83萬元
      依法應視為上訴人賠償金額之一部分，應自上訴人賠償之
      金額扣除，因此上訴人所應賠償被上訴人之金額，丁○○
      部分應為46萬4283元（00000000.000000000＝464283
      ），戊○○部分為437萬8652元（00000000.00000000
      ＝0000000）。
七本件上訴人應連帶賠償丁○○46萬4283元及戊○○437萬8652
  元，被上訴人另請求自刑事附帶民事補正狀繕本送達石仲公司
  之翌日即93年10月14日起算之法定遲延利息（見本院上更(一)字
  卷第90頁，繕本分別於93年10月11日、13日送達乙○○、石仲
  公司），亦無不合。原審判決命上訴人連帶給付丁○○170萬
  7138元及利息，暨戊○○835萬2492元及利息，上訴意旨指摘
  原判決不當，求予廢棄改判，在丁○○46萬4283元及利息，暨
  戊○○437萬8652元及利息之範圍內，原判決核無違誤，此部
  分之上訴為無理由，應予駁回；超過上開應准許之範圍，原判
  決尚有未當，此部分之上訴為有理由，爰由本院廢棄改判如主
  文第二項所示。本件事證已臻明確，兩造其餘攻擊防禦方法均
  不影響判決之結果，故不逐一論述，併予敘明。
八據上論結，本件上訴為一部有理由、一部無理由，依民事訴訟
  法第449 條第1 項、第450 條、第79條、第85條第1 項但書、
  第2 項，判決如主文。
中    華    民    國    99    年    8     月    17    日
                民事第四庭    審判長法  官  陳蘇宗
                                    法  官  李寶堂
                                    法  官  黃永祥
以上正本係照原本作成。
如對本判決上訴，須於收受判決送達後20日內向本院提出上訴書
狀，其未表明上訴理由者，應於提出上訴後20日內向本院提出上
訴理由書（須按他造人數附具繕本）。
上訴時應提出委任律師為訴訟代理人之委任狀。具有民事訴訟法
第466條之1第1項但書或第2項之情形為訴訟代理人者，另應附具
律師及格證書及釋明委任人與受任人有該條項所定關係之釋明文
書影本。如委任律師提起上訴者，應一併繳納上訴審裁判費。
                                    書記官  陳如慧
中    華    民    國    99    年    8     月    19    日
                                                      Ｓ

司法院資訊處製作；財團法人民間司法改革基金會備份。
